臺灣屏東地方法院民事判決　九十一年度簡上字第一五號
　　上　訴　人　乙○○
　　訴訟代理人　甲○○
　　被上訴人　　丙○○
右當事人間請求拆屋還地事件，上訴人對於中華民國九十一年一月七日本院九十年度
簡字第六六四號第一審判決提起上訴，本院判決如左：
    主      文
上訴駁回。
第二審訴訟費用由上訴人負擔。
    事      實
甲、上訴人方面：
一、聲明：
　(一)原判決廢棄。
　(二)被上訴人在第一審之訴及假執行之聲請均駁回。
二、陳述：除與原審判決書所載相同者茲予引用外，補稱：
  (一)上訴人建築房屋時並不知與系爭房屋相鄰之「既成道路」亦是屏東縣高樹鄉○○
    段五七四─二一號土地的一部份，並為被上訴人所買受，且當時該「既成道路」
    確實是同段五七四─八號土地對外唯一通行道路。被上訴人亦自認確實有這條路
    ，當時係供村人通行之便道，顯然被上訴人早知與五七四─八號土地相鄰之便道
    屬於他們所有，但從未告知被上訴人。可知被上訴人在上訴人建屋時應知越界之
    事，卻未告知上訴人建屋有越界，僅要上訴人把陽台和屋角裁角，以免影響他人
    通行而已。況被上訴人於上訴人建屋時亦有提及當時確實已測定界址之事，顯見
    上訴人將系爭房屋建築於現在土地上，乃經被上訴人所同意，系爭建物逾越疆界
    之事實亦為被上訴人所明知。原審對上情未詳予查証，採信証人林江河証述，殊
    不知其乃臨訟之詞，遽認上訴人未舉証証明被上訴人當時確實已知情越界之事，
    因而判定上訴人敗訴，自嫌速斷。
  (二)上訴人房屋係建於民國六十三、四年間，完工至今已逾三十年。被上訴人當年既
    知情越界而不提起越界建築訴訟解決，坐令上訴人在系爭土地上建築房屋，耗費
    甚鉅，直到今天始訴請上訴人除去地上物交付土地，顯係權利之濫用，有違誠信
    原則。又上訴人所有系爭房屋是一棟磚造房屋，且內部隔有房間供給家人住用，
    並非如被上訴人所言係一棟破舊房屋、平時亦無居住，況上訴人的房屋堪不堪用
    居住與否豈是被上訴人所可認定。拆除系爭房屋越界部份對上訴人的損失遠大於
    被上訴人所得的利益，因上訴人系爭房屋越界部份若拆除，勢必影響到房屋的整
    體結構，且有致未越界部份的屋簷主樑有危墬之虞，況整棟房子唯一的樓梯，亦
    位在越界拆除的部份，對上訴人的損失亦更大。
  (三)上訴人曾多次向被上訴人表達願意承買越界的部份，但均為被上訴人所拒，且放
    話一定要拆上訴人的房子，顯然被上訴人是以損害他人之心為己足。上訴人拆屋
    還地對於被上訴人所得到的利益，亦不足為上訴人所受的損失為大。蓋被上訴人
    系爭五七四─二十一號土地與上訴人系爭房屋相鄰之處係屬地形狹小的畸零地，
    實非建築房屋之處，被上訴人宣稱要在此蓋房子，尚屬可議。況依上訴人提出的
    建築設計籃圖所規劃的建築深度亦未達臺灣省畸零地使用規則第三和同規則第七
    條規定減後深度不得小於「八公尺」的規定。蓋前開建築設計籃圖上所謂正面路
    寬處之土地係屬於國有財產局的土地，現並未規劃為道路用地，且現有大部份國
    有財產局的土地，卻為被上訴人所佔據。縱現通行於國有財產局土地上之「既成
    道路」路寬亦未足七公尺，屬臺灣省畸零地使用規則正面路寬七公尺以下規定之
    適用，何有正面路寬超過十五公尺至二十五公尺，其適用於正面路寬七公尺以下
    的規定，依被上訴人提出的建築設計籃圖「D2」房屋，其建築寬七公尺，縱使系
    爭房屋拆除後，深度僅得五公尺，亦未達同規則第七條之規定減後之深度不得小
    於八公尺，故被上訴人於「D2」房屋處主張建屋實有不實之處。
  (四)當時蓋系爭建物時陽台部份有越界。上訴人係於五十幾年間購買系爭土地，並於
    六十幾年時蓋系爭建物，興建系爭建物時被上訴人有要求上訴人測量，但因分割
    時已有測量過，且界址亦是被上訴人所指定的，因此上訴人遂依據分割時測量之
    界址去興建系爭建物，興建系爭建物與分割測量時隔十年之久。
三、證據：援用原審之立證方法，並提出地籍圖一份，照片四張為證。
乙、被上訴人方面：
一、聲明：求為判決駁回上訴。
二、陳述：除與原審判決書所載相同者茲多引用外，另稱：
  (一)本件上訴人上訴理由就被上訴人於其建築時明知其越界而不即為異議之表示，仍
    未舉證以明其說，是其仍執民法第七百九十六條規定主張抗辯並據為本件上訴之
    理由，核諸最高法院四十五年度台上字第九三一號判例意旨，上訴人之上開上訴
    理由應無足採。而被上訴人主張於上訴人建造系爭建物時，曾出面制止上訴人興
    建，然上訴人保證決不占用被上訴人所有之土地並稱倘日後測量結果有占用被上
    訴人土地時，一定拆除建物並將土地交還等情，經原審法院認定屬實。況上訴人
    於原審時一再抗辯：其不知所興建之未保存登記建物已逾被上訴人之土地，係無
    心亦無故意越界建屋，實因環境變遷所致，造成今日之糾紛等語，亦反證被上訴
    人如何能知悉上訴人越界建築，而不即時制止並為異議之表示。
  (二)被上訴人否認曾自認有與系爭房屋相鄰之既成道路存在，況上訴人所有之前開五
    七四─八號土地，與被上訴人所有之同段五七四─二一號土地間，於上訴人建屋
    時並未隔有道路。
  (三)又上訴人於原審審理並整理爭點時，並未主張民法第一百四十八條第一項、第二
    項之規定為其本件之防禦方法，且上開防禦方法於第一審既已存在而得提出，上
    訴人卻於第一審程序就此防禦方法能提出，卻未提出而遲於鈞院審理時始行提出
    ，則上訴人就此項防禦方法顯具有故意或重大過失未於第一審程序提出。核諸上
    開法條之規定，上訴人於鈞院所提出之民法第一百四十八條規定，以為本件訴訟
    之防禦方法，顯與法未合。
  (四)倘鈞院認上訴人所提之前開防禦方法並未違反民事訴訟法第四百四十七條但書第
    一款、第四款之規定，然上訴人所有之土地，經盧富光建築師事務所建築師盧富
    光規劃後，倘若為上訴人占用之部份未加以拆除，其深度僅有七點五公尺，不符
    台灣省畸零地使用規則第七條第一項，其基地深度不得小於八公尺之規定，而不
    得興建房屋，致被上訴人發生重大損害，是以若令上訴人將所占用被上訴人土地
    部份之建物拆除，並將土地返還被上訴人，則如前開建築設計藍圖之「D2」房屋
    ，深度即達十一公尺，寬度也有七公尺，得以興建房屋，並增加土地之經濟效用
    及促進地區之發展。上訴人占用被上訴人土地部份之建物若不拆除，則不僅深度
    無法補足，且地界亦變成曲折而無法建築，致有礙被上訴人使用土地之權利。是
    為使被上訴人所有土地能完整且有效之利用，確有拆除上訴人占用被上訴人土地
    部份之建物之必要，況上訴人所有之系爭房屋係屬建築近三十年之破舊房屋，平
    時已無人居住，系爭房屋已無存在之價值，上訴人泛言令其拆除系爭房屋越界部
    份，對上訴人之損失遠大於被上訴人所得之利益，顯非的論。
  (五)否認曾定界址。
三、證據：援用原審之立證方法。
    理      由
一、被上訴人起訴主張坐落屏東縣高樹鄉○○段五七四─二一地號、面積一八三平方
    公尺之土地，為被上訴人所有，上訴人在相鄰土地即同段五七四─八號土地蓋有
    房屋（下稱系爭房屋），越界占用前開五七四─二一號土地，面積合計為十七．
    七平方公尺，然上訴人並無任何占有之權源，被上訴人自得依民法第七百六十七
    條之規定，訴請上訴人拆除地上物，將土地交還被上訴人。對上訴人抗辯所為陳
    述：否認前開五七四─八號土地與五七四─二一號土地當初是隔條舊道路，且上
    訴人建造系爭房屋時，被上訴人曾出面制止上訴人興建，表示在未經地政機關測
    量之前先不要興建等語，然上訴人一再保證決不占用被上訴人土地並稱倘日後測
    量結果有占用被上訴人土地時，一定將其所占用被上訴人所有土地部份之建物拆
    除，並將土地交還被上訴人，而於上訴人打完地基後，被上訴人以目視即可見上
    訴人所興建建物之陽台及屋角凸出部份明顯占用被上訴人所有之土地，經被上訴
    人及被上訴人之弟林江河異議後，上訴人始將明顯逾越之部份修改，因此本件應
    無民法第七百九十六條規定之適用。況為使被上訴人所有土地能完整且有效利用
    ，確有拆除上訴人占用被上訴人之土地部份之系爭房屋之必要，且上訴人所有之
    系爭房屋，係屬建築近三十年之破舊房屋，平時已無人居住，系爭房屋實已無存
    在之價值，又上訴人於二審提出之民法第一百四十八條之防禦方法，顯違民事訴
    訟法第四百四十七條但書第一款、第四款規定，且被上訴人行使權利並未違反民
    法第一百四十八條規定。
二、上訴人則以前開五七四─二一號土地與五七四─八號土地原皆屬訴外人陳登科所
    有，後由兩造各自向陳登科購得，而當初上訴人購買時就留有一條道路且與上訴
    人土地相鄰處有石頭堆砌而成之矮牆，嗣上訴人於六十三至六十四年間在五七四
    之八號土地上建築房屋時，也是因循舊有矮牆內興建，且當時亦已依被上訴人指
    示將屋角和陽台截角，可見被上訴人當時認同修正之後系爭房屋建築之範圍。被
    上訴人主張上訴人修改系爭房屋之陽台和屋角凸出部份後又保證日後地政測量結
    果有占用上訴人土地時定將所占用部份建物拆除，並將土地交還被上訴人等主張
    ，顯有違常理。被上訴人自認確有前開既成道路存在，顯見被上訴人早知與五七
    四─八號土地相鄰之便道為被上訴人所有，卻未告知被上訴人建屋有越界，故系
    爭建物逾越疆界之事實為被上訴人所明知。又被上訴人當年既知情越界而不提起
    越界建築訴訟解決，坐令上訴人在系土地上建築房屋，至今始訴請上訴人除去地
    上物交付土地，顯係權利之濫用，有違誠信原則。且拆除系爭房屋越界部份對上
    訴人的損失遠大於被上訴人所得的利益，而被上訴人主張於前開建築設計藍圖上
    「D2」房屋處建屋亦有不實之處等語，資為抗辯。
三、本件被上訴人主張坐落屏東高樹鄉○○段五七四─二一地號土地為其所有，而同
    段五七四─八號土地為上訴人所有。而上訴人所興建之前開高樹鄉○○段五七四
    ─八地號土地上未保存登記建物，占用被上訴人所有前開五七四─二一號土地，
    如附圖所示A部份面積一四．五平方公尺、B部份面積二．九平方公尺、C部份間
    ○．三平方公尺，合計共一七．七平方公尺等情，業據提出土地登記謄本、地籍
    圖、相片等件為證，經原審至現場勘驗明確，並囑託內政部土地測量局派員實施
    測量，製有勘驗筆錄及複丈成果圖在卷可參，且為上訴人所不爭執，自堪信為真
    實。
四、按所有人對於無權占有或侵奪其所有物者，得請求返還之；對於妨害其所有權者
    ，得請求除去之；有妨害其所有權之虞者，得請求防止之，民法第七百六十七條
    定有明文。另按土地所有人建築房屋逾越疆界者，鄰地所有人如知其越界而不即
    提出異議，不得請求移去或變更其建築物，民法第七百九十六條本文固定有明文
    。其適用之情形為，需土地所有權人知其越界，而不立即提出異議時，始有適用
    之餘地，惟主張鄰地所有權人知其越界而不即提出異議者，應就此項事實負舉證
    之責任（最高法院四十五年度台上字第九三一號判例可資參照）。被上訴人起訴
    主張上訴人無任何權源而占用被上訴人所有土地，請求被上訴人拆除地上物交還
    土地等情，上訴人則以前揭情詞置辯。兩造於原審合意限縮爭點於前開五七四─
    二一號土地及前開五七四─八號土地是否以舊私設道路相鄰，上訴人五七四─八
    地號土地與舊道路相鄰是否以石頭堆砌而成之矮牆為界，及本件有無民法第七百
    九十六條之適用。經查：
  (一)上訴人主張兩造坐落上揭五七四─二一號土地及前開五七四─八地號土地兩筆相
    鄰土地當初是隔條舊道路，且上訴人五七四─八號土地與舊道路相鄰處是以石頭
    堆砌而成的矮牆為界之事實，業據提出照片為證，並經證人林江河到庭證稱：「
    照片中這條路從小時候已開始走」（見九十年十一月六日言詞辯論筆錄），足認
    當初兩造所有之上開相鄰土地當初確曾隔條舊道路。被上訴人雖辯稱參照地籍圖
    及土地謄本，系爭五七四─六號土地於分割前其地目即屬「建」，於分割所有地
    號之土地，其地目亦均屬「建」，且依五七四─六號土地分割前之地籍圖及分割
    後之地籍圖顯示，五七四─六號土地於分割前與上訴人所有之五七四─八號土地
    間並無道路存在，且五七四─六號土地分割為五七四─二十、二一、二八、三十
    、三一、四二等筆以後，與上訴人所有之五七四─八號緊鄰之五七四─二一號土
    地，與上訴人所有之五七四─八號土地間，並無道路存在，因此認上訴人所有之
    五七四─八號土地，與被上訴人所有之五七四─二一號土地間，原本就無道路存
    在云云，然地籍圖並非判斷是否有私設道路存在之依據，縱地籍圖上地目均屬「
    建」，而無「道」，亦無法當然推認系爭五七四─二一及系爭五七四─八號土地
    間並未設有私設道路。又本件重點應在是否有民法第七百九十六條之適用，至於
    系爭兩筆相鄰土地間是否隔條舊道路，與上訴人是否有越界建築、是否有使用被
    上訴人所有土地之權源無涉，是此項爭執於判決之結果並不生影響，且被上訴人
    亦表示究有無私設道路之存在在本案中並不重要，先予敘明。
  (二)被上訴人主張於上訴人建造系爭房屋時，曾出面制止上訴人興建並向上訴人表示
    ，迨地政機關測量後再蓋等語，然上訴人一再向被上訴人保證決不占用被上訴人
    所有之土地並稱倘日後測量結果有占用到被上訴人土地時，一定將其所占用被上
    訴人土地部份拆除並將土地交還於被上訴人，嗣於上訴人打完地基時，被上訴人
    以目視之方法，即可見上訴人所興建之建物中，其上之陽台及屋角凸出部份明顯
    占用被上訴人所有之土地，經被上訴人及被上訴人之弟林江河向上訴人提出異議
    後，上訴人始將明顯逾越之部份作修改，而成目前之現狀等情，經證人林江河到
    庭證述明確（見原審九十年十一月六日言詞辯論筆錄），而上訴人未能舉證證明
    其建築時被上訴人明知其越界而不即為異議之表示。另參酌上訴人亦自認建築時
    並未測量疆界，係以先前分割時之界址為依據，上訴人亦不知所興建之未保存登
    記建物已逾越被上訴人之土地等情，是上訴人興建系爭房屋時既未為測量，則被
    上訴人於上訴人興建系爭房屋時應無從知悉上訴人越界，自無明知上訴人越界而
    不即為異議之表示之情事，是上訴人所辯，顯無足採，本件應無適用民法第七百
    九十六條之餘地。
  (三)按權利之行使不得違反公共利益，或以損害他人為主要目的。行使權利，履行義
    務應依誠實及信用方法，民法第一百四十八條定有明文。又誠實信用之原則，係
    在具體的權利義務之關係，依正義公平之方法，確定並實現權利之內容，避免當
    事人間犧牲他方利益以圖利自己，自應以權利及義務人雙方利益為衡量依據，並
    應考察權利義務之社會上作用，於具體事實妥善運用之方法，最高法院八十六年
    度台上字第六四號判例可資參照。依據被上訴人提出之盧富光建築師事務所建築
    師規劃之建築設計藍圖所示，為上訴人占用之部份倘未加以拆除，其深度僅有七
    點五公尺，不符台灣省畸零地使用規則第七條第一項：其基地深度不得小於八公
    尺之規定，而不得興建房屋，顯有礙被上訴人系爭土地之整體利用。上訴人所有
    之系爭房屋於六十幾年間建造，為磚造建物，為上訴人所自認，其經濟價值不高
    。是衡量兩造利益及社會整體利益，上訴人茍拆除越界部份建築，其所受損失應
    小於被上訴人完整規劃系爭土地可得之利益。是上訴人辯稱拆除系爭房屋越界部
    份，違反誠信原則，且對上訴人之損失遠大於被上訴人所得之利益云云，委無足
    採。
  (四)綜上所述，上訴人既無法舉證證明其有何占用被上訴人所有之系爭土地之正當權
    源，則被上訴人本於所有權，而依民法第七百六十七條規定請求上訴人將如附圖
    所示越界部份之建物拆除，將土地返還與被上訴人，於法核屬有據，應予准許。
    原審為被上訴人勝訴之判決，核無不合，上訴人指摘原判決為不當，求予廢棄改
    判，非有理由，其上訴應予駁回。
五、本件判決之基礎已臻明確，兩造其餘攻擊防禦方法及舉證，核與判決無影響，爰
    不另一一論述，併此敘明。
六、據上論結，本件上訴為有理由，依民事訴訟法第四百三十六條之一第三項、第四
    百四十九條第一項、第七十八條，判決如主文。
中　　　華　　　民　　　國 　　九十一　　年　　　四　　　月　　 三十　　日
                                    臺灣屏東地方法院民事第二庭
~B審判長法官  孫國禎
~B法      官  潘  快
~B法      官　沈佳宜
右正本係照原本作成。
本判決不得上訴。
~B法院書記官　黃秀梅
中　　　華　　　民　　　國 　　九十一　　年　　　四　　　月　　 三十　　日
